【裁判字號】    97,訴,2678
【裁判日期】    980311
【裁判案由】    菸酒管理法
【裁判全文】
臺北高等行政法院判決
                                      97年度訴字第2678號
                              .
原      告  巨曄實業股份有限公司
代  表  人  甲○○
被      告  臺北縣政府
代  表  人  乙○○(縣長)
訴訟代理人  丙○○
上列當事人間因菸酒管理法事件，原告不服財政部中華民國97年
8 月22日台財訴字第09700376350 號訴願決定，提起行政訴訟。
本院判決如下：
    主      文
原告之訴駁回。
訴訟費用由原告負擔。
    事實及理由
一、事實概要：原告所進口而包裝出售之貝拉冰酒，經臺北市政
    府菸酒聯合查緝小組人員於96年9 月13日在臺北市○○區○
    ○路2 段188 號地下一樓誠品股份有限公司忠誠第二分公司
    營業廳帕瑪酒坊，取樣交由臺北市政府衛生局檢驗結果，其
    酒精濃度為7.12度，低於瓶身標示之酒精成分11度，因原告
    設址在被告轄區內，而移由被告處理。被告所屬菸酒聯合查
    緝小組人員稽查取得貝拉冰酒及原告自行提供之樣品酒送請
    檢測結果，酒精濃度各為9.2 度與10度，均較瓶身標示之酒
    精濃度11度為低，且已逾法定容許誤差0.5 度之範圍，認定
    有違反菸酒管理法第33條第4 項前段「酒之容器與其外包裝
    之標示．．．不得有不實或使人誤信之情事」及酒類標示管
    理辦法第6 條第2 項「．．．酒精成分容許誤差範圍為○．
    五度。」規定之情形，而依菸酒管理法第54條第1 項規定，
    以97年6 月19日北府財金字第0970447351號裁處書，處以罰
    鍰新臺幣（下同）10萬元，並限於收到裁處書之翌日起15日
    內補正，原告不服，提起訴願，經訴願決定駁回，遂提起本
    件行政訴訟。
二、原告起訴主張：
  (一)上開經檢測不合格之貝拉冰酒與原告於96年8月8日自加拿大
    酒商GLOBAL TRADING COMPANY所進口之3600瓶，容量375ml
    （毫升）之冰酒(釀造酒)係屬同一批，原告已合法報關及完
    稅。依菸酒稅法第8條第1款第2 目規定，其標示之酒精濃度
    愈高，應徵稅額愈多，而繳交菸酒稅愈低者，愈具有市場競
    爭優勢，且冰酒之消費市場本係以低酒精濃度為需求，故原
    告實無提高酒精濃度標示之必要。
  (二)上開貝拉冰酒係在加拿大釀造，且瓶身之酒精濃度標示，係
    依據製造商實測而告知之數值，經黏貼包裝後出口至我國，
    原告事先完全不知其標示之酒精濃度與檢測結果不符情形，
    且由同一批進口冰酒中經三次取樣檢測酒精濃度結果，其數
    值各有7.12度、9.2 度及10度之不同，是否因裝瓶後會隨著
    貯存環境而繼續發酵，不無可疑。原告於事發後詢問加拿大
    生產商仍告知酒精濃度確為11度，原告亦無提高酒精濃度以
    吸引消費者之動機因素，又迄無任何消費者因消費該冰酒對
    原告申訴或索賠，而菸酒聯合查緝小組人員亦未提出任何消
    費者因飲用該冰酒，而有身體不適之實證，未究明原告有何
    故意或過失之可責性，即處以罰鍰，顯非適法等語。為此訴
    請將原處分及訴願決定均撤銷。
三、被告則以：
  (一)原告進口而包裝出售之貝拉冰酒，經臺北市政府及被告之聯
    合查緝小組人員稽查取樣及原告自行提供樣品酒分別送由臺
    北市政府衛生局、經濟部標準檢驗局及臺灣檢驗科技股份有
    限公司化驗結果，其酒精濃度分別為7.12度、9.2 度及10度
    ，與該酒品瓶身標示之酒精濃度11度不符，且已逾法定容許
    誤差範圍之0.5 度；再原告進口之酒品係屬包裝完成之成品
    酒，其釀造流程業已結束，酒品成分應屬穩定狀態。
  (二)原告從事進口酒品買賣業務，為顧及消費者健康，對所屬進
    口之酒品運輸、貯存、保管及內容物（酒質）狀態，自應隨
    時注意及瞭解，原告主張可能係遭同業惡性競爭而檢舉云云
    ，並未能提示相關事證以資證明，且其酒之容器及其外包裝
    之標示確有不實，原告雖無故意，亦難謂無過失等語，資為
    抗辯，聲明請求駁回原告之訴。
四、本件兩造爭執要點如次：(一)本件原告進口之貝拉冰酒是否有
    違反菸酒管理法第33條第4 項前段及酒類標示管理辦法第6
    條第2 項之規定？(二)若有違反規定之情事，原告在主觀上就
    此違規事實是否具有故意或過失？
五、按「酒經包裝出售者，製造業者或進口業者應於直接接觸酒
    之容器上標示下列事項：．．．三、酒精成分... 。」「酒
    之容器與其外包裝之標示及說明書，不得有不實或使人誤信
    之情事。」菸酒管理法第33條第1 項、第4 項分別定有明文
    ；而依酒類標示管理辦法第6 條規定：「酒類之酒精成分指
    依比重測定法，於攝氏檢溫器20度時，原容量中含有乙醇之
    容量百分比，即一百毫升飲料酒中含酒精之毫升數，其單位
    以度、% 、%vol或%by volume標示，並以單一數字為之。」
    「前項酒精成分容許誤差範圍為0.5 度。」又依菸酒管理法
    第54條第1 項：「菸酒製造業者或進口業者違反．．．第33
    條．．．之標示規定而為．．．進口行為者，按查獲次數每
    次處新臺幣10萬元以上50萬元以下罰鍰，並通知其限期回收
    補正；屆期不遵行者，由主管機關停止其製造或進口六個月
    至一年，並沒入違規之菸酒。」
六、經查：
  (一)原告進口而包裝出售之貝拉冰酒，經臺北市政府財政部於96
    年9 月13日取樣送交臺北市政府衛生局檢測結果，其酒精濃
    度為7.12度；復經被告所屬財政局於97年1 月3 日再次取樣
    檢送經濟部標準檢驗局檢測結果，其酒精濃度為9.2 度，並
    於同年5 月27日將原告自行提供樣品酒囑託臺灣檢驗科技股
    份有限公司( 超微量工業安全實驗室) 檢測結果，其酒精濃
    度為10度等情，有卷附臺北市政府辦理菸酒買賣業稽查結果
    紀錄表、臺北市政府衛生局96年10月19日北市衛驗字第0963
    7447500 號函及檢驗報告、臺北縣政府業者( 帕瑪酒坊負責
    人陳雅菁) 訪談紀錄表、經濟部標準檢驗局第六組97年2 月
    29日檢驗發字A-0019號報驗發證科受託物品試驗或其他技術
    服務簡復單及試驗報告、臺北縣政府業者( 原告代理人顧生
    俍) 訪談紀錄表、臺灣檢驗科技股份有限公司( 超微量工業
    安全實驗室) 測試報告可稽( 分見原處分卷第6 ～8 頁、第
    12頁、第14～17頁、第21頁) 。
  (二)原告係於96年8月8日自加拿大酒商GLOBAL TRADING COMPANY
    進口該類貝拉冰酒計3600瓶，容量各375ml （毫升），經由
    盈貴企業有限公司逐批賣予帕瑪酒坊零售，而該貝拉冰酒包
    裝標示酒精成分為11度等事實，已據原告自承在卷，並有原
    告之進口報單、完稅證明各一件、盈貴企業有限公司97年4
    月25日第97425 號函、統一發票及前揭被告對陳雅菁及顧生
    俍之訪談紀錄表、查驗合格通知書等件影本在卷足憑( 分見
    原處分卷第26～27頁、第11頁、第9 頁、第13頁、第12頁、
    第17頁及第28頁) 。
  (三)揆之上開事證，堪認原告進口包裝出售之貝拉冰酒，其實際
    酒精成分，確與其容器及包裝之標示不符，且已逾法定容許
    誤差0.5 度之範圍，而有標示不實或使人誤信之情事無訛。
七、原告雖就價格成本之分析及消費市場之需求等觀點，主張其
    無故為標示不實之動機及必要，並諉稱：上揭貝拉冰酒係在
    加拿大釀造並標示其酒精成分，原告事先全然不知有標示不
    符之情形，且事後經詢問原生產商仍獲覆知該酒品之酒精成
    分為11度，而三次取樣檢測之酒精濃度數值不盡相同，非無
    可疑係因裝瓶後會隨著貯存環境而繼續發酵所致云云。惟按
    「違反行政法上義務之行為非出於故意或過失者，不予處罰
    。」「法人、設有代表人或管理人之非法人團體、中央或地
    方機關或其他組織違反行政法上義務者，其代表人、管理人
    、其他有代表權之人或實際行為之職員、受僱人或從業人員
    之故意、過失，推定為該等組織之故意、過失。」行政罰法
    第7 條定有明文。查本件原告進口而包裝出售之貝拉冰酒有
    標示酒精成分不實或使人誤信之情事，固無證據可認係原告
    故意所為，然原告係該酒品之進口業者，依菸酒管理法第33
    條第1 項、第4 項之規定，就該酒之包裝出售，本負有正確
    標示其酒精成分之義務，自應隨時注意有無標示不實或使人
    誤信之情事，且在客觀上非不能檢測其酒精成分是否與標示
    相符，竟疏於盡此注意義務，致其進口包裝出售之貝拉冰酒
    有標示酒精成分不實或使人誤信之情事，且超出容許之誤差
    值0.5 度之範圍，自難辭過失之責。是以原告以上開情詞主
    張免責，於法尚屬無據，不能採取。
八、至於原告主張：迄未見有任何消費者出面提出申訴或索賠，
    且菸酒聯合查緝小組人員亦未提出任何消費者因飲用致生身
    體不適之實證，原告係受同業惡性檢舉所致云云。然菸酒管
    理法關於標示不實或使人誤信之行政責任，並不以民眾飲用
    後發生身體不適之結果為其構成要件，原告此部分之主張，
    自無推究其真偽之必要。
九、綜上所述，原告進口出售之貝拉冰酒，其酒精成分標示11度
    ，而經臺北市政府及被告先後共三次取樣檢測其酒精濃度結
    果，確均低於標示之數值，且逾容許誤差之範圍，顯已違反
    菸酒管理法第33條第4 項規定，被告依同法第54條第1 項規
    定，處以最低之罰鍰10萬元，並限期命補正，並無違法，訴
    願決定予以維持，並無不合，原告訴請撤銷，為無理由，應
    予駁回
據上論結，本件原告之訴為無理由，爰依行政訴訟法第98條第1
項前段判決如主文。
中    華    民    國    98    年     3    月   11     日
                    臺北高等行政法院第二庭
                              審判長法  官  徐  瑞  晃
                                    法  官  蕭  惠  芳
                                    法  官  陳  金  圍
上為正本係照原本作成。
如不服本判決，應於送達後20日內，向本院提出上訴狀並表明上
訴理由，如於本判決宣示後送達前提起上訴者，應於判決送達後
20日內補提上訴理由書（須按他造人數附繕本）。
中    華    民    國    98    年     3    月   11     日
                                    書記官  林  俞  文


司法院資訊處製作；財團法人民間司法改革基金會備份。
